臺灣高等法院刑事裁定　　　　　　　　　100年度抗字第886號
抗　告　人
即　聲請人　黃春錦
選任辯護人　劉衡慶律師
上列抗告人因竊盜等案聲請再審案件，不服臺灣士林地方法院中
華民國100年6月24日裁定（100年度聲再字第7號），提起抗告，
本院裁定如下：
    主  文
抗告駁回。
    理  由
一、聲請再審意旨略以：聲請人即受判決人黃春錦經長庚醫院診
    所患有「中度智能障礙合併行為偏差」，醫囑並記載「宜安
    置於適當的保護性機構，並接受教育輔導，改善與控制（社
    會控制）其偏差行為」等語，是聲請人行為當時，在認知功
    能與行為控制能力上顯遠較常人為弱，應已達刑法第19條第
    1項或第2項規定之程度，依該規定應予不罰或得減輕其刑，
    而此減免罪責事由之新證據，係事實審法院於判決前即已存
    在，因未經發現，不及調查斟酌，至其後始發現，且可認為
    確實具有足以動搖原確定判決，而對聲請人為更有利判決，
    乃依刑事訴訟法第420條第1項第6款規定就臺灣士林地方法
    院99年度易字第190號確定判決聲請再審云云。
二、原裁定意旨略以：依聲請人所提出之長庚紀念醫院民國91年
    5月2日診斷證明書影本所載，聲請人係於91年5月2日就診時
    ，已診斷患有「中度智能障礙合併行為偏差」病症，並於同
    日開立該診斷證明書，足見聲請人係於事實審法院判決前即
    已存在該病症，且為聲請人所知悉，核與刑事訴訟法第420
    條第1項第6款所規定得聲請再審之要件不符。且聲請人另於
    同一時期亦因竊盜罪，分別經臺灣士林地方法院99年度易字
    第190號、本院99年度上易字第2444號判處罪刑，聲請人於
    上開本院99年度上易字第2444號所提出之上訴理由係以其罹
    有上開病症具有刑法第19條不罰或減輕其刑規定之適用，然
    此部分業經本院99年度上易字第2444號駁回聲請人精神鑑定
    之聲請及上訴，足見聲請人縱患有上開病症，亦不足認有顯
    然可動搖原確定判決之結果，是聲請人所提出之上開診斷證
    明書影本，顯非刑事訴訟法第420條第1項第6款所定之「確
    定之新證據」，本件再審之聲請為無理由，應予駁回。
三、抗告意旨略以：(一)原裁定內容所認定，仍忽略抗告人黃春錦
    於審判當時已陷於精神障礙狀態，致不能提出有利於已之抗
    辯，且抗告人在犯案當時，其精神狀況與能力受中度智能障
    礙合併行為偏差之影響，在認知功能與行為控制能力上顯遠
    較常人為弱，應已達於「不能辨識其行為違法或欠缺依其辨
    識而行為之能力者」或「其辨識行為違法或依其辨識而行為
    之能力，顯著減低者」之程度，而顯然可動搖原確定判決之
    結果，應受輕於原判決所認罪名之判決，茲說明如下：抗
    告人於事實審審判當時，其已陷於中度智能障礙合併行為偏
    差導致其有「不能辨識其行為違法或欠缺依其辨識而行為之
    能力」或「其辨識行為違法或依其辨識而行為之能力，較一
    般人顯著減低」之事由，而不能提出上述減免罪責之抗辯。
    抗告人前經長庚紀念醫院診斷罹患「中度智能障礙合併行
    為偏差」，醫囑並記載「宜安置於適當的保護性機構，並接
    受教育輔導，改善與控制（社會控制）其偏差行為」，且抗
    告人患有中度智能障礙合併行為偏差自91年5月至今已逾9年
    ，又因其未能妥適之治療，情緒控制力較常人為弱，易受刺
    激，並較常人衝動，嚴重時會完全失去自己控制能力，以及
    出現幻聽及妄想等脫離現實之現象，更有自戕或反社會等偏
    差行為，因未持續回診治療，導致病情更趨惡化，加上之前
    吸食毒品所留下的後遺症，抗告人之言行亦常常顛三倒四，
    令人摸不著頭緒，辯護人於律見詢問案情時，亦時常難以理
    解聲請人究竟所言為何而答非所問，可見抗告人在審判當時
    ，其精神狀況與能力已受中度智能障礙合併行為偏差之影響
    ，在認知功能與行為控制能力上顯遠較常人為弱，應已達於
    「不能辨識其行為違法或欠缺依其辨識而行為之能力者」或
    「其辨識行為違法或依其辨識而行為之能力，顯著減低者」
    之程度，而非如原裁定所言抗告人係於事實審法院判決前所
    知悉。(二)本件抗告人於實行犯罪行為當時，其因中度智能障
    礙合併行為偏差導致其有「不能辨識其行為違法或欠缺依其
    辨識而行為之能力」或「其辨識行為違法或依其辨識而行為
    之能力，較一般人顯著減低」之減免罪責事由之「新證據」
    存在，且已達於「不能辨識其行為違法或欠缺依其辨識而行
    為之能力者」或「其辨識行為違法或依其辨識而行為之能力
    ，顯著減低者」之程度，是抗告人自得爰依刑法第19條第1
    項、第2項之規定，而有上開不罰或得減輕其刑之適用。此
    減免罪責事由係事實審法院於判決前即已存在，因未經發現
    ，不及調查斟酌，至其後始行發現，且可認為確實具有足以
    動搖原確定判決，而對抗告人為更有利之判決。請基於人道
    考量賜准撤銷原裁定云云。
四、經查：
(一)、按有罪之判決確定後，因發見確實之新證據，足認受有罪判
    決之人應受無罪之判決者得聲請再審，固為刑事訴訟法第42
    0條第1項第6款所明定。惟所謂「發見新證據」者，係指該
    證據當時已經存在，為法院及當事人所不及知，不及調查斟
    酌，至其後始行發見，且就證據本身形式上觀察，固不以絕
    對不須經過調查程序為條件，但必須顯然可認為足以動搖原
    有罪確定判決，而為受判決人無罪、免訴、免刑或輕於原判
    決所認罪名之判決者為限。此受理聲請再審之最後事實審法
    院，應就聲請再審理由之所謂「新證據」，是否具備事實審
    判決前已經存在，為法院、當事人所不知，事後方行發見之
    「嶄新性」，及顯然可認足以動搖原有罪確定判決，應為無
    罪、免訴、免刑或輕於原判決罪名之「顯然性」二要件，加
    以審查，為判斷應否准予開始再審之準據，最高法院85年度
    台抗字第308號裁定意旨參照。倘其證據成立在判決確定後
    或於判決確定前為聲請人所明知，即非所謂發現之新證據，
    用以聲請再審，自非法之所許。
(二)、抗告人固提出長庚紀念醫院於91年5月2日出具載有「診斷：
    中度智能障礙合併行為偏差」、「醫囑：宜安置於適當的保
    護性機構，並接受教育輔導，改善與控制（社會控制）其偏
    差行為」等語之該院診斷證明書影本，主張係原確定判決事
    實審法院於判決前即已存在，因未經發現，不及調查斟酌，
    至其後始行發現，且可認為確實具有足以動搖原確定判決之
    新證據，有刑事訴訟法第420條第1項第6款規定之適用云云
    。惟上開診斷證明書業經抗告人於原確定判決案件（即臺灣
    士林地方法院99年度易字第190號）中，99年5月12日檢察官
    訊問時即已當庭提出上開診斷明書，有該卷影本附卷可稽（
    見臺灣士林地方法院檢察署99年度他字第1691號卷第23頁）
    ，是抗告人於上開99年5月12日檢察官訊問時，即已知悉該
    項證據資料存在之事實，並有能力提出，是該證據既係抗告
    人於判決前所明知，並非其於判決後始發見，即非屬刑事訴
    訟法第420條第1項第6款所謂發現確實之新證據，自不得據
    以聲請再審。
(三)、綜上所述，本件抗告意旨所指憑以聲請本件再審之證據既不
    符刑事訴訟法第420條第1項第6款規定之新證據，原法院駁
    回其再審之聲請，即非無據。是本件抗告為無理由，應予駁
    回。
五、據上論結，應依刑事訴訟法第412條，裁定如主文。
中    華    民    國    100    年    8    月    12    日
                  刑事第二十二庭審判長法  官  郭雅美
                                      法  官  洪于智
                                      法  官  李麗珠
以上正本證明與原本無異。
不得再抗告。
                                      書記官  陳禹任
中    華    民    國   100    年    8     月    15    日